---
title: 'Solución Taller 1: Preprocesamiento y visualización de datos
UNIVERSIDAD DEL VALLE – FACULTAD DE INGENIERIA 
Métodos Cuantitativos para el Análisis de la Información'     
subtitle: "Profesor: Ivan Mauricio Bermúdez Vera"
author: "Estuadiantes: Juan Chacón - Jhon Tascón - Valeria Saldaña"
output: pdf_document
---

```{r setup, include=FALSE}
knitr::opts_chunk$set(echo = TRUE)
```


```{r, include=FALSE}
# Listado de librerias requeridas por el script

# Libreria especial para hacer carga automática de librerias
if (!require("pacman")) install.packages("pacman")

# Verificación, instalación y carga de librerias.
pacman::p_load(lubridate, 
               dplyr, 
               visdat, 
               missMDA, 
               mice, 
               validate,
               errorlocate,
               corrplot, 
               ggplot2,
               patchwork,
               here, 
               VIM,
               dbscan,
               rmarkdown,
               knitr,
               tinytex,
               ggplot2,
               scales,
               naniar,
               purrr)


```


El conjunto de datos German Credit presenta información sobre 1000 solicitantes de crédito. Cada variable en el conjunto permite una aproximación a las características financieras y socioeconómicas del potencial cliente a su vez que permite construir un análisis de estas variables con respecto a su comportamiento crediticio.


```{r}
german <- read.table("C:/Users/salda/Downloads/german.data", header = FALSE, sep = "")

```

## 1. Diagnóstico de calidad de datos 

```{r}
#Se actualizan los nombres de las variables
names(german) <- c("checking_status", "duration", 
"credit_history", "purpose","credit_amount", 
"savings", "employment", "installment_rate",
"personal_status_sex", "other_debtors", 
"residence_since", "property", "age", 
"other_installment_plans", "housing", 
"existing_credits", "job", "people_liable", 
"telephone", "foreign_worker", "default"
)

```

Se inicia verificando la estructura general de los datos, en los que se presentan 1000 observaciones y 20 variables. A continuación se presentan los tipos de variables donde se identifican 13 variables tipo caracter y 7 variables numéricas:

```{r}
str(german)

```
Se  procede a convertir las variables categóricas a sus respectivas equivalencias denotadas en los atributos compartidos, a su vez que se convierte a formato factor:

```{r, include=FALSE}
library(dplyr)

# Diccionario de recodificación
dict_mapping <- list(

  checking_status = c(
    A11 = "less_0",
    A12 = "0_200",
    A13 = "greater_200",
    A14 = "no_account"
  ),

  credit_history = c(
    A30 = "no_credit_all_paid",
    A31 = "all_paid",
    A32 = "existing_paid",
    A33 = "delay",
    A34 = "critical_other"
  ),

  purpose = c(
    A40 = "car_new",
    A41 = "car_used",
    A42 = "furniture_equipment",
    A43 = "radio_tv",
    A44 = "domestic_appliances",
    A45 = "repairs",
    A46 = "education",
    A47 = "vacation",
    A48 = "retraining",
    A49 = "business",
    A410 = "others"
  ),

  savings = c(
    A61 = "less_100",
    A62 = "100_500",
    A63 = "500_1000",
    A64 = "greater_1000",
    A65 = "unknown"
  ),

  employment = c(
    A71 = "unemployed",
    A72 = "less_1",
    A73 = "1_4",
    A74 = "4_7",
    A75 = "greater_7"
  ),

  personal_status_sex = c(
    A91 = "male_divorced_separated",
    A92 = "female_divorced_separated_married",
    A93 = "male_single",
    A94 = "male_married",
    A95 = "female_single"
  ),

  other_debtors = c(
    A101 = "none",
    A102 = "co_applicant",
    A103 = "guarantor"
  ),

  property = c(
    A121 = "real_estate",
    A122 = "building_society_savings_life_insurance",
    A123 = "car_or_other",
    A124 = "unknown_no_property"
  ),

  other_installment_plans = c(
    A141 = "bank",
    A142 = "stores",
    A143 = "none"
  ),

  housing = c(
    A151 = "rent",
    A152 = "own",
    A153 = "for_free"
  ),

  job = c(
    A171 = "unemployed_unskilled",
    A172 = "unskilled_resident",
    A173 = "skilled_official",
    A174 = "management_self_employed_highly_qualified"
  ),

  telephone = c(
    A191 = "none",
    A192 = "yes"
  ),

  foreign_worker = c(
    A201 = "yes",
    A202 = "no"
  ),

  default = c(
    "1" = "good",
    "2" = "bad"
  )
)

# Aplicar recodificación
for (var in names(dict_mapping)) {

  german[[var]] <- factor(
    recode(
      as.character(german[[var]]),
      !!!dict_mapping[[var]]
    )
  )

}
```


```{r, echo=FALSE}
glimpse(german)
```
Ahora, una vez realizada la recodificación, se procede a verificar si los datos numéricos y categóricos cumplen con sus características de validación que se describen a continuación:

```{r, include=FALSE}
# Reglas de validación
Rules <- validator(

  # numerical rules
  german$duration > 0,
  german$credit_amount > 0,
  german$installment_rate > 0,
  german$residence_since > 0,
  german$age > 0,
  german$existing_credits >= 0,
  german$people_liable >= 0,
  
  #reglas para variables categóricas
  
  checking_status %in% unname(dict_mapping$checking_status),

  credit_history %in% unname(dict_mapping$credit_history),

  purpose %in% unname(dict_mapping$purpose),

  savings %in% unname(dict_mapping$savings),

  employment %in% unname(dict_mapping$employment),

  personal_status_sex %in% unname(dict_mapping$personal_status_sex),

  other_debtors %in% unname(dict_mapping$other_debtors),

  property %in% unname(dict_mapping$property),

  other_installment_plans %in% unname(dict_mapping$other_installment_plans),

  housing %in% unname(dict_mapping$housing),

  job %in% unname(dict_mapping$job),

  telephone %in% unname(dict_mapping$telephone),

  foreign_worker %in% unname(dict_mapping$foreign_worker),

  default %in% unname(dict_mapping$default)
  
  )
```


```{r, echo=FALSE}
Rules # Mostrar reglas
```


```{r, include=FALSE}
results <- confront(german, Rules)
summary(results)
```

Se definen cuántas filas presentan al menos una regla incumplida y se encuentra que el número es cero. 

```{r, echo=FALSE}
# Identificar registros con al menos una regla incumplida
cumplimiento <- values(results)
filas_con_error <- which(apply(cumplimiento, 1, function(x) any(x == FALSE, na.rm = TRUE)))
filas_con_error
```
A su vez, se encuentra que el número de datos faltantes en toda la base es igualmente cero.
```{r}
sum(is.na(german))
```


```{r, echo=FALSE}
# Diagnóstico inicial de faltantes

naniar::vis_miss(german) + 
  theme(
    axis.text.x = element_text(size = 10, angle = 45, hjust = 1)
  )
```
En cuanto a datos atípicos, se encuentran lo

```{r, include=FALSE}
datos_num <- german %>% dplyr::select(where(is.numeric))
```

Criterio Tukey

```{r, include=FALSE}
out_tukey <- boxplot.stats(german$duration)$out
out_tukey

id_tukey <- which(german$duration %in% out_tukey)
id_tukey
```


```{r, include=FALSE}
id_out_uni <- function(x, method = c("zscore", "tukey"), z_cut = 3) {
  method <- match.arg(method)
  
  if (!is.numeric(x)) stop("La variable debe ser numérica.")
  
  if (method == "zscore") {
    id_out <- which(abs(scale(x)) > z_cut)
  } else if (method == "tukey") {
    id_out <- which(x %in% boxplot.stats(x)$out)
  }
  
  return(id_out)
}

# Prueba de la función
id_out_uni(german$credit_amount, method = "zscore")
id_out_uni(german$credit_amount, method = "tukey")
```


```{r, echo=FALSE}


vars_num <- c(
  "duration",
  "credit_amount",
  "installment_rate",
  "residence_since",
  "age",
  "existing_credits",
  "people_liable"
)


tukey_summary <- map_dfr(vars_num, function(v){

  x <- german[[v]]

  q1 <- quantile(x, 0.25, na.rm = TRUE)
  q3 <- quantile(x, 0.75, na.rm = TRUE)
  iqr <- IQR(x, na.rm = TRUE)

  li <- q1 - 1.5 * iqr
  ls <- q3 + 1.5 * iqr

  n_out <- sum(x < li | x > ls, na.rm = TRUE)

  tibble(
    Variable = v,
    Q1 = q1,
    Q3 = q3,
    IQR = iqr,
    Limite_Inferior = li,
    Limite_Superior = ls,
    Atipicos = n_out,
    Porcentaje = round(100 * n_out / length(x), 2)
  )
})

kable(
  tukey_summary,
  digits = 2,
  caption = "Detección de valores atípicos mediante el criterio de Tukey"
)

```


```{r}
library(tidyr)
library(ggplot2)

datos_long <- german %>%
  pivot_longer(
    cols = all_of(vars_num),
    names_to = "Variable",
    values_to = "Valor"
  )

ggplot(datos_long,
       aes(x = Variable,
           y = Valor)) +
  geom_boxplot(fill = "skyblue") +
  facet_wrap(
    ~ Variable,
    scales = "free_y",
    ncol = 3
  ) +
  theme_minimal() +
  labs(
    title = "Detección de valores atípicos según el criterio de Tukey",
    x = "",
    y = ""
  ) +
  theme(
    axis.text.x = element_blank(),
    axis.ticks.x = element_blank()
  )
```

```{r}


vars_num <- c(
  "duration",
  "credit_amount",
  "installment_rate",
  "residence_since",
  "age",
  "existing_credits",
  "people_liable"
)

outliers_filas <- map_dfr(vars_num, function(v){

  x <- german[[v]]

  q1 <- quantile(x, 0.25, na.rm = TRUE)
  q3 <- quantile(x, 0.75, na.rm = TRUE)
  iqr <- IQR(x, na.rm = TRUE)

  li <- q1 - 1.5 * iqr
  ls <- q3 + 1.5 * iqr

  idx <- which(x < li | x > ls)

  tibble(
    Variable = v,
    Fila = idx,
    Valor = x[idx]
  )
})

outliers_filas
```



## 2. Análisis exploratorio ##



### Distribución de la variable objetivo (default) 


```{r, echo=FALSE}
ggplot(german, aes(x = default)) +
  geom_bar(fill = "steelblue") +
  labs(title = "Distribución de la variable objetivo (default)",
       x = "Default",
       y = "Frecuencia") +
  theme_minimal()
```







### Análisis descriptivo de variables cuantitativas

Se presenta inicialmente los estadísticos descriptivos de las variables numéricas:
```{r, include=FALSE}

vars_num <- c(
  "duration",
  "credit_amount",
  "installment_rate",
  "residence_since",
  "age",
  "existing_credits",
  "people_liable"
)

estadisticos <- data.frame(
  Media = sapply(german[vars_num], mean),
  Mediana = sapply(german[vars_num], median),
  Desv_Est = sapply(german[vars_num], sd),
  Minimo = sapply(german[vars_num], min),
  Maximo = sapply(german[vars_num], max)
)

estadisticos
```


```{r, echo=FALSE, warning=FALSE, message=FALSE}
kable(
  estadisticos,
  digits = 2,
  caption = "Estadísticos descriptivos de las variables numéricas"
)
```


```{r, echo=FALSE, warning=FALSE, message=FALSE}
library(tidyverse)

vars_num <- c(
  "duration",
  "credit_amount",
  "installment_rate",
  "residence_since",
  "age",
  "existing_credits",
  "people_liable"
)

etiquetas <- c(
  duration = "Duración (meses)",
  credit_amount = "Monto del crédito (valor)",
  installment_rate = "Tasa de cuota (%)",
  residence_since = "Residencia actual (meses)",
  age = "Edad (años)",
  existing_credits = "Número de créditos existentes",
  people_liable = "Personas responsables"
)

datos_long <- german %>%
  select(all_of(vars_num)) %>%
  pivot_longer(
    cols = everything(),
    names_to = "variable",
    values_to = "valor"
  )

ggplot(datos_long, aes(x = "", y = valor)) +
  geom_violin(fill = "skyblue", alpha = 0.7) +
  facet_wrap(
    ~ variable,
    scales = "free_y",
    labeller = labeller(variable = etiquetas)
  ) +
  theme_minimal() +
  labs(
    title = "Distribución de variables numéricas",
    x = "",
    y = NULL
  ) +
  theme(
    axis.text.x = element_blank(),
    axis.ticks.x = element_blank(),
    strip.text = element_text(face = "bold")
  )
```



### Análisis descriptivo de variables categóricas 

```{r, echo=FALSE}
library(tidyverse)

vars_cat <- c(
  "checking_status",
  "credit_history",
  "purpose",
  "savings",
  "employment",
  "personal_status_sex",
  "other_debtors",
  "property",
  "other_installment_plans",
  "housing",
  "job",
  "telephone",
  "foreign_worker",
  "default"
)

tabla_cat <- map_dfr(vars_cat, function(v){

  moda <- names(sort(table(german[[v]]),
                     decreasing = TRUE))[1]

  data.frame(
    Variable = v,
    Categorias = nlevels(german[[v]]),
    Moda = moda,
    Frecuencia_moda = max(table(german[[v]]))
  )
})

kable(
  tabla_cat,
  caption = "Resumen descriptivo de variables categóricas"
)
```


```{r, echo=FALSE}
frecuencias_cat <- german %>%
  select(all_of(vars_cat)) %>%
  pivot_longer(
    everything(),
    names_to = "Variable",
    values_to = "Categoria"
  ) %>%
  count(Variable, Categoria) %>%
  group_by(Variable) %>%
  mutate(
    Porcentaje = round(100 * n / sum(n), 2)
  )

kable(
  frecuencias_cat,
  caption = "Frecuencias de variables categóricas"
)
```


A continuación se presentan las gráficas de barras para las variables categóricas asociadas a aspectos financieros del crédito:

```{r, echo=FALSE}
library(tidyverse)

vars_cat <- c(
  "checking_status",
  "credit_history",
  "purpose",
  "savings",
  "other_debtors",
  "other_installment_plans"
)

datos_long <- german %>%
  pivot_longer(
    cols = all_of(vars_cat),
    names_to = "variable",
    values_to = "categoria"
  )

ggplot(datos_long, aes(x = categoria)) +
  geom_bar(fill = "steelblue") +
  facet_wrap(~ variable, scales = "free_x", ncol = 3) +
  theme_minimal() +
  labs(
    title = "Distribución de variables categóricas",
    x = "",
    y = "Frecuencia"
  ) +
  theme(
    axis.text.x = element_text(
      angle = 45,
      hjust = 1,
      size = 8
    ),
    strip.text = element_text(face = "bold")
  )
```

Igualmente, se grafican las variables socioeconómicas de los solicitantes, lo cual también contribuye a la construcción de un perfil de riesgo:

```{r, echo=FALSE}

library(tidyverse)

vars_cat <- c(
  "personal_status_sex",
  "property",
  "housing"
)

datos_long <- german %>%
  pivot_longer(
    cols = all_of(vars_cat),
    names_to = "variable",
    values_to = "categoria"
  )

ggplot(datos_long, aes(x = categoria)) +
  geom_bar(fill = "steelblue") +
  facet_wrap(~ variable, scales = "free_x", ncol = 3) +
  theme_minimal() +
  labs(
    title = "Distribución de variables categóricas",
    x = "",
    y = "Frecuencia"
  ) +
  theme(
    axis.text.x = element_text(
      angle = 45,
      hjust = 1
    ),
    strip.text = element_text(face = "bold")
  )

```

Finalmente se establecen las características asociadas al entorno laboral como una característica relevante del individuo ya que permitiría ser un medio de solvencia para respaldar al crédito:
```{r, echo=FALSE}

library(tidyverse)

vars_cat <- c(
  "employment",
  "job",
  "telephone",
  "foreign_worker"
)

datos_long <- german %>%
  pivot_longer(
    cols = all_of(vars_cat),
    names_to = "variable",
    values_to = "categoria"
  )

ggplot(datos_long, aes(x = categoria)) +
  geom_bar(fill = "steelblue") +
  facet_wrap(~ variable,
             scales = "free_x",
             ncol = 2) +
  theme_minimal() +
  labs(
    title = "Características laborales y demográficas",
    x = "",
    y = "Frecuencia"
  ) +
  theme(
    axis.text.x = element_text(
      angle = 45,
      hjust = 1,
      size = 8
    ),
    strip.text = element_text(face = "bold")
  )

```


```{r, echo=FALSE}
vars_financieras <- c(
  "checking_status",
  "credit_history",
  "purpose",
  "savings",
  "other_debtors",
  "other_installment_plans"
)

datos_long <- german %>%
  pivot_longer(
    cols = all_of(vars_financieras),
    names_to = "variable",
    values_to = "categoria"
  )

ggplot(datos_long,
       aes(x = categoria,
           fill = default)) +
  geom_bar(position = "fill") +
  facet_wrap(~ variable,
             scales = "free_x",
             ncol = 3) +
  scale_y_continuous(labels = scales::percent) +
  labs(
    title = "Variables financieras y default",
    x = "",
    y = "Porcentaje"
  ) +
  theme_minimal() +
  theme(
    axis.text.x = element_text(
      angle = 45,
      hjust = 1,
      size = 8
    )
  )
```


```{r, echo=FALSE}


vars_cat <- c(
  "personal_status_sex",
  "property",
  "housing"
)

datos_long <- german %>%
  pivot_longer(
    cols = all_of(vars_cat),
    names_to = "variable",
    values_to = "categoria"
  )

ggplot(
  datos_long,
  aes(x = categoria, fill = default)
) +
  geom_bar(position = "fill") +
  facet_wrap(
    ~ variable,
    scales = "free_x",
    ncol = 3
  ) +
  scale_y_continuous(labels = percent_format()) +
  labs(
    title = "Distribución de default según variables sociodemográficas",
    x = "",
    y = "Porcentaje"
  ) +
  theme_minimal() +
  theme(
    axis.text.x = element_text(
      angle = 45,
      hjust = 1,
      size = 8
    ),
    strip.text = element_text(face = "bold")
  )
```


```{r, echo=FALSE}

vars_cat <- c(
  "employment",
  "job",
  "telephone",
  "foreign_worker"
)

datos_long <- german %>%
  pivot_longer(
    cols = all_of(vars_cat),
    names_to = "variable",
    values_to = "categoria"
  )

ggplot(
  datos_long,
  aes(x = categoria, fill = default)
) +
  geom_bar(position = "fill") +
  facet_wrap(
    ~ variable,
    scales = "free_x",
    ncol = 2
  ) +
  scale_y_continuous(labels = percent_format()) +
  labs(
    title = "Distribución de default según características laborales",
    x = "",
    y = "Porcentaje"
  ) +
  theme_minimal() +
  theme(
    axis.text.x = element_text(
      angle = 45,
      hjust = 1,
      size = 8
    ),
    strip.text = element_text(face = "bold")
  )
```



```{r, echo=FALSE}


vars_num <- c(
  "duration",
  "credit_amount",
  "installment_rate",
  "residence_since",
  "age",
  "existing_credits",
  "people_liable"
)

datos_long <- german %>%
  pivot_longer(
    cols = all_of(vars_num),
    names_to = "variable",
    values_to = "valor"
  )

ggplot(
  datos_long,
  aes(
    x = default,
    y = valor,
    fill = default
  )
) +
  geom_violin(alpha = 0.5) +
  geom_boxplot(
    width = 0.15,
    outlier.shape = NA
  ) +
  facet_wrap(
    ~ variable,
    scales = "free_y",
    ncol = 3
  ) +
  theme_minimal() 

```




